臺灣高等法院臺中分院刑事裁定
111年度毒聲重字第229號
聲  請  人  
即受裁定人  簡培倫



                    
　　　　　　　　　　
上列聲請人即受裁定人因違反毒品危害防制條例案件，經檢察官
聲請強制戒治，對於本院中華民國111年8月12日111年度毒抗字
第732號確定裁定（原審案號：臺灣臺中地方法院111年度毒聲字
第697號；聲請案號：臺灣臺中地方檢察署111年度聲戒字第66號
、111年度毒偵字第956號），聲請重新審理，本院裁定如下：
    主  文
重新審理之聲請駁回。
    理  由
一、聲請人即受裁定人簡培倫（下稱聲請人）聲請意旨略以：
　㈠原確定裁定以法務部○○○○○○○○附設勒戒處所出具之「有無繼
    續施用毒品傾向證明書」、「有無繼續施用毒品傾向評估標
    準紀錄表」，為認定聲請人有繼續施用毒品傾向之主要論據
    。法務部為避免各觀察勒戒處所就「有或無」繼續施用毒品
    傾向評估標準不一及節省判斷成本，訂頒「有無繼續施用毒
    品傾向評估標準」製作之「有無繼續施用毒品傾向評估標準
    紀錄表」所得分數與是否判斷有無繼續施用毒品傾向，本具
    有彈性而無強制拘束性。又有無繼續施用毒品傾向之評估，
    有評估嚴重失準、預測因子（變項）不具預測性之問題。法
    官於審查認定有無繼續施用毒品傾向時，自得排斥不用或減
    少分數比重，當然不受有無繼續施用毒品傾向評估標準所拘
    束。依臺灣高等法院110年第1次庭長及審判長會議結論，受
    觀察勒戒者是否有繼續施用毒品傾向而應施以強制戒治處分
    ，依法應由法院為最終之審查及裁定，而非受該評估標準所
    得分數是否60分所拘束，此亦不因該修正評估標準是否屬行
    政規則或法規命令變更有所不同。又依司法院釋字第216號
    解釋意旨，法官於審判案件時，固可引用各機關依其職掌就
    有關法規為釋示之行政命令，但仍得依據法律，表示適當之
    不同見解，並不受其拘束。是上開有無繼續施用毒品傾向評
    估標準即有不當，已如前述，法院自無受其拘束之理。
　㈡法務部於民國110年3月26日修正頒布評估標準紀錄表，僅係
    將屬於人格特質領域中有關毒品犯罪相關司法紀錄、其他犯
    罪相關紀錄，回歸初次評估標準，然此本不應該被納入考量
    之因子，未被排除，反而賦予分數，並裁定強制戒治，難認
    有利於聲請人。聲請人有諸多前科犯罪紀錄，且首次施用毒
    品係在20歲以下，則靜態因子評分將永遠會自30分起算，對
    聲請人顯失公平。又聲請人於接受評估時已3天沒睡，精神
    狀態不佳，該評估結果實不得作為認定聲請人有無施用毒品
    傾向之基礎；評估標準將入所時尿液毒品檢驗、毒品使用年
    數、吸菸、喝酒、吃檳榔列為評估項目，亦顯與強制戒治之
    意旨不符，同列為評分項目亦有不當，對受處分人亦屬不公
    ；再者，聲請人罹患精神疾病，與判斷聲請人是否會繼續施
    用毒品毫無關聯，然評估報告竟據此增加聲請人10分，不無
    歧視及差別待遇之嫌；另評估報告竟以聲請人出所後不與家
    人同住再增計5分，尤屬無據。原裁定漏未考慮上開因素，
    逕以該評估標準紀錄表所載綜合評估之分數遽認聲請人有繼
    續施用毒品傾向，並准予強制戒治，自有未洽。
　㈢本件聲請人於執行觀察勒戒期間，業已戒除毒癮，堪認已無
    繼續施用毒品之傾向。且聲請人之母親因罹患結腸惡性腫瘤
    ，健康狀況極度不佳，亟待聲請人盡早返家照顧，爰聲請重
    新審理等語。　　
二、按觀察、勒戒及強制戒治之裁定確定後，有下列情形之一，
    認為應不施以觀察、勒戒或強制戒治者，受觀察、勒戒或強
    制戒治處分之人，或其法定代理人、配偶，或檢察官得以書
    狀敘述理由，聲請原裁定確定法院重新審理：一、適用法規
    顯有錯誤，並足以影響裁定之結果者；二、原裁定所憑之證
    物已證明為偽造或變造者；三、原裁定所憑之證言、鑑定或
    通譯已證明其為虛偽者；四、參與原裁定之法官，或參與聲
    請之檢察官，因該案件犯職務上之罪，已經證明者；五、因
    發現確實之新證據足認受觀察、勒戒或強制戒治處分之人，
    應不施以觀察、勒戒或強制戒治者；六、受觀察、勒戒或強
    制戒治處分之人，已證明其係被誣告者，毒品危害防制條例
    第20條之1第1項定有明文，其中第1款所稱「適用法規顯有
    錯誤」，係指確定裁定違背法規或現存判例解釋者而言。又
    法院認為無重新審理之理由，或程序不合法者，應以裁定駁
    回之，毒品危害防制條例第20條之1第4項前段定有明文。
三、經查：
　㈠聲請人因施用第二級毒品案件，經臺灣臺中地方法院以111年
    度毒聲字第380號裁定令入勒戒處所觀察、勒戒，因認有繼
    續施用傾向，再經同法院以111年度毒聲字第697號裁定令入
    戒治處所強制戒治，聲請人不服提起抗告，經本院於111年8
    月12日以111年度毒抗字第732號裁定駁回抗告，因屬不得再
    抗告之裁定而確定等情，有臺灣高等法院被告前案紀錄表在
    卷可稽（本院卷第24頁），並經本院依職權調閱本院111年
    度毒抗字第732號電子卷證核閱無誤。
　㈡按勒戒處所應注意受觀察、勒戒人在所情形，經醫師研判其
    有或無繼續施用毒品之傾向，有繼續施用毒品傾向者，應陳
    報該管檢察官，於法院裁定移送強制戒治處所施以強制戒治
    前，應繼續收容，其收容期間計入戒治期間，觀察勒戒處分
    執行條例第8條定有明文。是依前揭法條規定，研判受觀察
    、勒戒者有無繼續施用毒品傾向者，為勒戒處所內之專業醫
    師。而受處分人有無繼續施用毒品傾向之評估標準，並非完
    全以受觀察、勒戒人勒戒後之結果為準，勒戒前之各種情況
    ，仍應作為評估之依據，依勒戒處所評分說明手冊規定，係
    以前科紀錄與行為表現、臨床評估、社會穩定度三項合併計
    算分數，每一大項皆有靜態因子與動態因子，而關於有無繼
    續施用毒品傾向評估標準，係依毒品危害防制條例施行細則
    第12條授權法務部定之，由法務部洽請衛生福利部邀集專家
    學者及相關機關研商後修訂「有無繼續施用毒品傾向評估標
    準評分說明手冊」、「有無繼續施用毒品傾向評估標準紀錄
    表」、「有無繼續施用毒品傾向證明書」，上開評分說明手
    冊中，已詳列與各項因子具有關聯性之具體事實及對應配分
    ，用以避免僅因評估者一己之主觀印象好惡致失其公正，或
    偏重單一事件影響而過度評價，誠屬落實禁絕毒害之刑事政
    策所必要，且兼顧客觀性與專業性之量化結果。矯正機關若
    已逐一按照上揭標準及說明完成各項給分，倘無明顯重大瑕
    疵或欠缺形式上之合法要件，法院對此專業評估結果即不應
    過度介入審查；如若不然，豈非形同以司法機關之書面審閱
    ，取代第一線矯正及醫護人員之實際觀察與專業判斷？當非
    所宜。是聲請意旨以前詞指摘原確定裁定不應依「有無繼續
    施用毒品傾向證明書」及「有無繼續施用毒品傾向評估標準
    紀錄表」諭知強制戒治，實屬對法律規範之誤解。
　㈢本件臺灣臺中地方法院111年度毒聲字第697號裁定及本院111
    年度毒抗字第732號裁定，均係參諸法務部○○○○○○○○附設勒
    戒處所111年6月24日中戒所衛字第00000000000號函所檢送
    之「有無繼續施用毒品傾向評估標準紀錄表」及「有無繼續
    施用毒品傾向證明書」（見111年度毒偵字第956號卷第73至
    77頁），且觀諸此「評估標準紀錄表」所載內容，亦無違反
    修正後評估標準之情形，業經原確定裁定說明甚詳。原確定
    裁定亦說明：「評估標準紀錄表」之評分結果，係以前科紀
    錄與行為表現、臨床評估、社會穩定度3項合併計算分數，
    每一大項皆有靜態因子與動態因子，評分後總分合計為70分
    ，綜合判斷後認聲請人有繼續施用毒品傾向。是聲請人有無
    「繼續施用毒品傾向」，係依具體個案之臨床實務及相關事
    證等情綜合判定，有其相當之專業依據及標準，且涉及專門
    醫學，又衡酌強制戒治之目的，係為協助施用毒品者戒斷毒
    品之心癮及身癮所為之一種保安處分類型，而該評估標準係
    適用於每一位受觀察、勒戒處分之人，具一致性、普遍性、
    客觀性，倘其評估由形式上觀察，無擅斷或濫權等明顯不當
    之情事，法院宜予尊重。故若無其他證據顯示評分結果與實
    際情況有異，應認該「評估標準紀錄表」並無違法評估之情
    形。原確定裁定最終作成准予強制戒治之裁定，經本院調取
    上開卷宗核閱審查結果，並無任何欠缺形式合法性或明顯重
    大瑕疵之特殊情形，依照前揭說明，本院對此判斷結果應予
    適度之尊重。
　㈣聲請意旨爭執前科犯罪紀錄、首次毒品犯罪年齡、入所時尿
    液毒品檢驗、使用年數、合法物質濫用、精神疾病等項目評
    分有失公允。惟毒品犯罪之特質，在司法實務或醫學臨床上
    ，具有毒品前科紀錄者，或因長期有機會接觸毒品，或因欲
    再藉由毒品作用暫時遠離現實環境，其反覆性、繼續性地再
    犯施用毒品犯行之機率，確實較沒有毒品前科者高，且強制
    戒治處分性質屬保安處分，著重個案未來同種犯行之預防，
    其與就過去行為依行為責任原則所科處之刑罰（例如，犯罪
    行為經判處徒刑、拘役或罰金刑），性質仍有不同，故以前
    科作為判斷保安處分之標準之一，尚非有違罪責理論。因此
    ，上開評估標準始將受勒戒人之前科紀錄、首次毒品犯罪年
    齡、使用年數列入重要之評分項目，而肯認為評分項目之一
    之正當性，並無不當。又本件係依110年3月26日法矯字第00
    000000000號函修正頒布之「有無繼續施用毒品傾向評估標
    準紀錄表」、「有無繼續施用毒品傾向評估標準評分說明手
    冊」而為評估，其關於毒品犯罪相關司法紀錄上限已限於10
    分之內，不致因聲請人甚多之毒品前科而致過度評價，已屬
    有利聲請人之認定。另聲請意旨對於上開認定結果固有所質
    疑，然該評估報告係根據臨床實務而為，有具體事證認為個
    案「有繼續施用毒品傾向」，業如前述，是此評斷有無施用
    毒品傾向之認定，有一定之依據及標準，具相當之客觀性，
    原確定裁定採信上開經專業醫師評估個案情節後，依法務部
    訂頒之各項配分、上限等標準所為之評定結果，認定聲請人
    有繼續施用毒品之傾向，自屬有據，難認有何違法或不當。
　㈤又「出所後是否與家人同住」列入社會穩定度計分標準，係
    基於有無支援戒癮之支持系統衡量，有其合理之專業意見，
    主要在考量施用毒品者是否有強力之家庭支持而得以遠離毒
    品，而不論未與家人同住之背後原因，究係因受觀察、勒戒
    人與家人感情疏離，或家人之經濟或身體狀況不允許或無家
    人等其他因素，此均顯示受觀察、勒戒人之家人在其入所戒
    毒過程中，無法提供其精神或經濟支持。是以，上開評估標
    準以聲請人出所後不與家人同住予以列計5分，難認有誤。
    至聲請意旨另主張其有罹癌之母親須扶養，經核尚無從推翻
    本件「評估標準紀錄表」有關「社會穩定度」之家庭因素部
    分，且聲請人此部分得分為5分，業經原確定裁定引用「評
    估標準紀錄表」之內容說明甚詳，對評估結果並無影響，乃
    屬個人或家庭因素，與依法判斷聲請人應否裁定令入戒治處
    所強制戒治無涉，自無從作為解免強制戒治之理由。若聲請
    人所述為真，其情固值憐憫，然其應尋求其他親友或社福單
    位協助以照料其家人始為正途，附此說明。　
四、綜上所述，聲請人提出之主張，客觀上尚難認為足以動搖本
    院原確定裁定之結論，且未敘明原確定裁定有何符合毒品危
    害防制條例第20條之1第1項其他各款所定重新審理事由之情
    形，聲請人重新審理之聲請，為無理由，應予駁回。
據上論斷，應依毒品危害防制條例第20條之1第4項前段，裁定如
主文。　　
中　　華　　民　　國　　111 　年　　9 　　月　　23　　日
            刑事第三庭  審判長法  官  楊  真  明
                              法  官  邱  顯  祥
                              法  官  李  明  鴻  
以上正本證明與原本無異。     
不得抗告。 
                              書記官  陳  慈  傳 
　　　　　　　　　　　　　　　　
中　　華　　民　　國　　111 　年　　9 　　月　　23　　日